臺灣高雄地方法院刑事判決　　　　　　　　　　　　九十二年度訴字第二九四號
　　公　訴　人　臺灣高雄地方法院檢察署檢察官
　　被　　　告　戊○○
　　選任辯護人　蘇明道律師
右列被告因偽造有價證券等案件，經檢察官提起公訴（九十一年度偵字第二四○五○
號），本院判決如左：
    主  文
戊○○無罪。
    理  由
一、公訴意旨略以：被告戊○○自民國八十九年七月間起至九十年十一月間止，任職
    於上愛健康事業股份有限公司（下稱上愛公司）總經理乙職，丁○○自八十九年
    七月起至同年十二月十八日止為該公司董事長。上愛公司於八十九年七月十六日
    起向告訴人甲○○承租位於高雄縣大寮鄉○○○路五九六號、五九八號之房屋，
    雙方約定租金以簽發支票十二張之方式分期支付；嗣上愛公司董事長丁○○於八
    十九年十二月二十六日辭任董事長乙職改由己○○續任，被告明知丁○○已非上
    愛公司之負責人，且丁○○亦未同意其繼續使用由其保管之印章，詎戊○○竟基
    於偽造有價證券之概括犯意，於九十年七月間，仍以丁○○為上愛公司負責人之
    名義，於支票上蓋用丁○○印章及上愛公司之公司章，簽發以中國信託商業銀行
    中華銀行為付款銀行之支票六紙，並將之交付予告訴人；同年月二十三日，復偽
    以受丁○○委託之名，偽簽丁○○署押並蓋用丁○○印章，簽具書面資料要求告
    訴人同意展延其前所簽發之支票兌現期限，而足生損害於丁○○，因認被告涉有
    刑法第二百零一條第一項、第二項之行使偽造有價證券罪嫌、第二百十六條、第
    二百十條之行使偽造私文書罪嫌及刑法第二百十七條第一項偽造署押及同條第二
    項之盜用印章罪嫌。
二、按犯罪事實應依證據認定之，無證據不得推定其犯罪事實；又不能證明被告犯罪
    者，應諭知無罪之判決，刑事訴訟法第一百五十四條第二項及第三百零一條第一
    項分別定有明文。次按刑法上所謂偽造有價證券，以無權簽發之人冒用他人名義
    簽發為要件，如果行為人基於本人之授權，或其他原因有權簽發者，則與無權之
    偽造行為不同，最高法院五十三年台上字第一八一○號著有判例可資參照；而刑
    法第二百零一條第一項之偽造有價證券罪，所稱「偽造」乃指無權制作有價證券
    之人，假冒他人名義，或逾越有制作權人之授權範圍，而制作外觀上具有價證券
    形式之虛偽證券之行為而言。至於已否得有適法之授權，或有無逾越、逸脫授權
    範圍，而制作該有價證券，則不以明示之授權為判定其有無適法權源之唯一準據
    ；因偽造有價證券罪，係侵害社會法益之罪，為使具有社會公共信用性格之票據
    類有價證券持有人，得獲應有之保障，以維交易安全及社會公共信用，是以票據
    上名義人對於知悉無權制作有價證券之人，實施制作有價證券犯行，仍不為阻止
    而放任其此項實施制作有價證券之默認行為者，亦應包括的視之為默示之授權行
    為，亦有最高法院八十二年度台上字第六三八四號判決可參。
三、本件公訴人認被告戊○○有右揭行使偽造有價證券、行使偽造私文書、偽造署押
    及盜用印章等罪嫌，無非告訴人甲○○之指述、證人丁○○之證詞、房屋租賃契
    約書、股份有限公司變更登記表、押金展期請求書及附表編號一至六之支票及退
    票理由單共六份、附表編號七之支票一紙為主要論據。訊據被告固不否認上愛公
    司董事長由丁○○變更為己○○後，仍於右揭時、地，代表上愛公司，而以上愛
    公司及負責人為丁○○之名義簽署押金展期請求書，以及開立並交付發票人為上
    愛公司，負責人為丁○○之支票予告訴人等事實，惟堅詞否認有何行使偽造有價
    證券、行使偽造私文書、偽造署押及盜用印章之犯行，辯稱：伊是上愛公司的總
    經理，有權以上愛公司的名義簽發支票及押金展期請求書，而上愛公司董事長變
    更為己○○後，並未辦理銀行帳戶負責人的印鑑變更，為使上愛公司開立之支票
    能夠兌現，始繼續以上愛公司負責人為丁○○之名義開立上開支票及押金展期請
    求書，且丁○○名義上雖退出上愛公司之經營，但實際上仍在公司活動並擔任顧
    問，受領上愛公司以其為上愛公司負責人名義所開立的薪資支票，因此丁○○明
    知伊為處理上愛公司業務而仍以其為上愛公司負責人名義對外開立支票及簽署相
    關文件，卻未為任何反對之意思表示，顯然同意伊繼續使用其留存於上愛公司的
    印鑑章，並同意伊以其為上愛公司負責人之名義對外交涉等語。
四、經查：
  (一)被告曾於八十九年七月間，代理上愛公司向告訴人承租位於高雄縣大寮鄉○○○
    路五九六號、五九八號之房屋，而以上愛公司及負責人為丁○○之名義與告訴人
    簽立租賃契約書，並開立發票人為上愛公司、負責人為丁○○之支票十三紙（面
    額十八萬之支票十二紙、面額一百萬之支票一紙）予告訴人，嗣於八十九年十二
    月二十六日上愛公司董事長變更為己○○後，被告仍於九十年七月間某日，以上
    愛公司及負責人為丁○○之名義簽立押金展期請求書，並開立發票人為上愛公司
    、負責人為丁○○之支票十三紙（面額十八萬之支票十二紙、面額一百萬之支票
    一紙）予告訴人等事實，業據被告坦承不諱，核與告訴人之指述及證人己○○、
    乙○○、丁○○之證述情節相符，並有租賃契約書一紙、股份有限公司變更登記
    表、押金展期請求書、上愛公司八十九年十二月十八日董監事聯席會議紀錄、公
    司執照、台南市政府營利事業登記證各一份附卷可稽，復有如附表所示之支票七
    紙在卷足憑，堪予認定。
  (二)稱經理人，謂由商號之授權，為其管理事務及簽名之人；經理人，就所任之事務
    ，視為代理商號為原告或被告或其他一切訴訟上行為之權，民法第五百五十三條
    第一項及第五百五十五條分別定有明文，而被告向告訴人承租前開房屋、開立上
    開支票及簽署押金展期請求書時，係任職於上愛公司擔任總經理一職，除據被告
    供承甚明外，證人丁○○亦到庭證稱：被告當時是上愛公司總經理等語屬實，且
    有九十年七月一日之授權書一紙附卷可參，是被告當時既然為上愛公司的總經理
    ，就所任之事務，依法自然有為上愛公司簽名之權限，因此被告於八十九年七月
    間以上愛公司名義與告訴人簽立之租賃契約，以及以上愛公司名義開立之支票，
    固屬在其所任事務範圍內，而無冒用上愛公司名義簽發有價證券或文書之問題，
    則其於九十年七月間因處理上開租賃房屋事宜，而再次以上愛公司名義簽立之支
    票與押金展期請求書，因仍屬所任事務範圍內，自屬有權簽發，亦無冒用上愛公
    司名義簽發有價證券或文書之問題。況且，被告於九十年七月間以上愛公司名義
    簽發支票與簽署押金展期請求書，係經上愛公司董事長己○○之授權，業經證人
    己○○證陳在卷，並有上開授權書一紙在卷可憑，益證被告以上愛公司名義簽立
    支票或書面文件，並非無權製作，自無偽造的問題可言，合先敘明。
  (三)前開房屋的租賃、簽發支票以支付租金等事宜，自八十九年起，均由被告負責處
    理，被告因而於八十九年七月十六日以上愛公司而負責人為丁○○之名義，與告
    訴人簽立租賃契約，並開立發票日為八十九年八月五日至九十年七月五日之支票
    十二紙交付予告訴人等情，已詳如前述，而證人丁○○亦不否認被告當時係有權
    以其為上愛公司負責人之名義在開租賃契約及支票上簽名並用印，是證人丁○○
    曾同意，並授權被告所任事務範圍內，有權使用其為上愛公司負責人之名義及其
    留存於上愛公司之印鑑章對外交涉並簽署相關文件，應無疑義。而證人丁○○於
    八十九年十二月二十六日辭退上愛公司董事長後，仍繼續參與上愛公司之事務，
    並於九十年六月七日及同月二十六日，因上愛公司向第一商業銀行股份有限公司
    （下稱第一銀行）辦理貸款二百萬元以及信東化學工業股份有限公司（下稱信東
    公司）認購上愛公司股票事宜，而分別以連帶保證人身份在個人資料表及協議書
    上簽名用印等情，除據證人己○○及乙○○到庭分別證稱：「（問：上愛公司董
    監事聯席會八十九年十二月十八日為何被推選為董事長？）黎答：我不是公司的
    大股東，但我前任董事長丁○○說要選市長，他要我先替他擔任一年，一年後就
    會換過來」、「（問：丁○○的競選總部設於何處？）黎答：上愛公司的樓下及
    夾層，丁○○沒有擔任董事長時，公司還有一間的辦公室」、「（問：丁○○參
    與競選時，是否尚有參與上愛公司的事務？）黎答：他是老闆，所以還是有參與
    」、「（問：任職期間，是否常在辦公室見過丁○○，包括丁○○卸任董事長職
    務後？）王答：他名義上是卸任董事長，但實際上他仍負責公司的業務經營，且
    他競選市長時，競選總部也是設在公司的一、二樓」、「（問：這份丁○○個人
    資料表是做何用途？）王答：這是當初公司與第一銀行辦理信用貸款的資料」、
    「（問：為何有丁○○的個人資料表？）王答：因為當初第一銀行要求連帶保證
    人，丁○○也是連帶保證人之一」、「（問：上開資料表上丁○○的簽名是否丁○○所簽）王答：是的，另外在旁邊的印章應該是丁○○留在公司的印鑑章」、
    「（問：丁○○用印完後，為何該印章又會留存在公司？）王答：印象中，對保
    時丁○○與其他連帶保證人與公司財務部人員都有一起到銀行去對保，該印章丁○○在對保完後，就由財務部的人員帶回公司留存」等語甚詳外，證人丁○○亦
    證稱九十年六月二十六日協議書上之簽名為其所親自簽名等語明確，並有九十年
    六月二十六日協議書及九十年六月七日個人資料表各一份附卷可攷，是證人丁○○於八十九年十二月二十六日辭退董事長職務後，仍然繼續參與上愛公司之經營
    ，至為灼然，否則上愛公司向第一銀行申請貸款以及信東公司認購上愛公司股票
    ，又何需證人丁○○出面擔任連帶保證人？而連帶保證人在法律上僅有責任，並
    無權利，以證人丁○○為成年人且曾任上愛公司董事長之經歷與知識，自無不知
    之理，是其果真已退出上愛公司之經營，又豈會願意就上愛公司的經營事務承擔
    風險與責任而擔任連帶保證人之理。準此以言，證人丁○○既然仍參與上愛公司
    的經營，自無可能不知被告為處理上愛公司承租告訴人上前開房屋事宜，仍然於
    九十年七月間，繼續以上愛公司而其為負責人名義開立支票並簽署押金展期請求
    書，並在上開支票及展期請求書蓋用上愛公司及其留存於公司的印鑑章，然而證
    人丁○○從未曾阻止或反對上愛公司或被告，就前開房屋之租賃事宜，繼續以其
    為公司負責人名義與告訴人交涉，並繼續以上愛公司而其為負責人名義開立支票
    、簽署押金展期請求書以及使用其留存於上愛公司的印鑑章，顯見證人丁○○同
    意被告為處理上愛公司相關業務得繼續以其為上愛公司負責人名義對外交涉，開
    立支票及簽署相關文件，並得繼續使用其留存於上愛公司的印鑑章，是被告於九
    十年七月間，以丁○○為上愛公司負責人名義，在上開支票及押金展期請求書上
    簽署丁○○之署押，以及在上開支票及押金展期請求書蓋用丁○○留存於上愛公
    司之印鑑章，既然係基於證人丁○○之同意與授權，自與偽造署押、盜用印章以
    及偽造有價證券或偽造私文書之構成要件有間。
  (四)又上愛公司往來銀行計有中國信託商業銀行股份有限公司（下稱中國信託銀行）
    、第一銀行及彰化商業銀行股份有限公司等三家銀行，而依中國信託銀行業務規
    章規範，如公司變更負責人，且相關證照皆已更換完畢，新負責人必需親自來行
    辦理代表人更換兼更換印鑑，並出具新負責人身分證件、營利事業登記證、公司
    設立變更登記表，然上愛公司財務部人員即證人乙○○詢問往來銀行之職員，卻
    獲得公司變更負責人，應由新、舊任負責人一同至往來銀行辦理負責人印鑑變更
    手續之訊息，因而上愛公司董事長變更為己○○後，乙○○即於九十年一月四日
    簽請上愛公司新、舊任負責人即證人己○○及丁○○至銀行辦理印鑑變更手續，
    並於印鑑變更手續未完成前，准予沿用原公司印鑑作業，並經上愛公司董事長己○○批准在案，而被告基於上開簽呈及己○○於九十年七月一日之授權，以上愛
    公司及負責人為丁○○之名義處理上開房屋租賃事宜等情，業據被告迭於偵審程
    序供承甚明，核與證人己○○及乙○○二人之證述情節相符，並有中國信託及彰
    化銀行帳戶存摺封面、中國信託銀行九十二年十一月十日（九二）中信華字第九
    二○四四○二○○○九號函、上愛公司簽呈、九十年七月一日授權書各一份附卷
    可憑，又證人丁○○於辭退上愛公司董事長後，仍然參與上愛公司之經營，已如
    前述，則證人丁○○對於上愛公司財務部人員因誤認公司負責人印鑑章變更需新
    、舊任負責人一同前往辦理，在未辦理往來銀行負責人印鑑章之變更手續前，為
    使上愛公司能繼續使用往來銀行帳戶內之資金而順利推展公司業務，財務部人員
    乙○○始簽請董事長核准繼續沿用原公司印鑑章及負責人為丁○○之印鑑章，並
    經時任董事長之己○○批准在案等情形，自無法諉為不知，是證人丁○○既然不
    反對上愛公司繼續使用其留存於上愛公司的印鑑章，而同意上愛公司繼續以其為
    公司負責人名義對外交涉，並使用其留存於公司之印鑑章，則被告於九十年七月
    間處理前開房屋之租賃事宜時，係基於前開簽呈及授權書之授權，始在前開支票
    及押金展期請求書，簽署上愛公司及負責人為丁○○之名義，並使用丁○○留存
    於上愛公司之印鑑章，自屬有製作權限之人所為之有權簽發者，而與無權之偽造
    或盜用印章行為不同。
  (五)另證人丁○○於檢察官偵訊時證稱：「我是在九十年二月就向戊○○要將印鑑變
    更，並將印鑑還我‧‧‧八十九年十一月底開股東會議正式辭掉董事長職位，這
    個會議戊○○有參加，我有向戊○○表示盡快辦理負責人變更事項，並將印鑑還
    我」（見九十一年度偵字第二四○五○號卷第六十三頁反面）云云，嗣於本院審
    判期日證稱：退出上愛公司的經營後，於九十年二月及三月總共有二次向被告請
    求返還印鑑云云，是其就何時請求被告返還印鑑章之證詞，已然前後反覆矛盾不
    一，而被告並未如證人丁○○所言出席八十九年十二月十八日的董監事聯繫會議
    ，有董監事簽名單一紙在卷可佐，是證人證稱曾向被告請求返還其印鑑章云云，
    已難採信。又證人丁○○在擔任上愛公司董事長期間，係將其印鑑章交由上愛公
    司財務部管理，被告因處理上愛公司事務而有使用其印鑑章之必要時，需會同財
    務部經理，並經監察人董信宏之同意後，始可使用其留存在上愛公司之印鑑章等
    情，業經證人丁○○到庭證述明確，核與上愛公司董事會組織章程第十五條所載
    「董監事印鑑由董事會集中管理，公司銀行往來印鑑委由財務部保管，並依相關
    規定流程後，始得用印」等語相符；而證人丁○○於八十九年十二月二十六日辭
    退上愛公司董事長一職之後，並未取回其留存於上愛公司之印鑑章，且未向保管
    該印鑑章之財務部請求返還，亦未通知上愛公司往來銀行其已非上愛公司之負責
    人等情，亦據證人丁○○證述甚明在卷，是證人丁○○留存於上愛公司之印鑑章
    ，既然並非由被告單獨負責保管與使用，則證人丁○○果真不同意被告使用上開
    印鑑章，自應一併向被告、財務部經理及董信宏等三人請求返還其印鑑章，或告
    知往來銀行其已非上愛公司之負責人，或請求上愛公司相關人員辦理上愛公司負
    責人印鑑章之變更，或至少就負責保管其印鑑章之財務部經理請求返還，又豈有
    單獨向不負責保管，而僅在一定條件下得使用其印鑑章之被告請求返還之理！參
    酌印鑑章涉及個人權益事項重大，一般人通常均會小心保管、使用，若無特別之
    需要或信賴關係，均不會提供他人任意使用，以證人丁○○曾任上愛公司董事長
    之經歷，自無不知印鑑章重要性之理，是其若不同意上愛公司使用其印鑑章，又
    豈會放任上愛公司或被告得隨時使用其印鑑章？由此益證，證人丁○○於八十九
    年十二月二十六日辭退上愛公司董事長後，仍同意上愛公司及被告得繼續使用其
    留存於上愛公司的印鑑章，並得繼續以其為上愛公司負責人名義對外交涉，是被
    告於九十年七月間，在上開支票及押金展期請求書蓋用丁○○留存於上愛公司之
    印鑑章，並為使上開支票及押金展期請求書上的印鑑章與署名相符，而以丁○○
    為上愛公司負責人名義，在上開支票及押金展期請求書上簽署丁○○之署押，既
    屬有權簽署與用印，自無偽造署押或盜用印章之問題，從而亦不構成偽造有價證
    券或偽造私文書。
  (六)至於告訴人所提出之九十年八月十六第三四五號及九十年九月十七日第四四二號
    存證信函二紙，僅能證明告訴人曾向上愛公司、丁○○及被告催促依約履行債務
    之事實，並不足以證明被告有右揭行使偽造有價證券、行使偽造私文書、偽造署
    押及盜用印章等犯行，而證人丁○○於審判期日提出之中華日報九十三年一月六
    日之剪報一紙，係該報記者於審判外之書面陳述，係屬傳聞證據，由於被告無法
    藉由反對詰問權的行使，以彈劾該記者是否親身經歷該剪報記載之內容而具證人
    之適格，或該記載所為之報導是否有因「觀察」、「記憶」或「陳述」發生錯誤
    而致使報導內容失真，以及該記者是否誠實依據其親身經歷的事項而報導，為求
    實體真實之發現並保障人權，依據現行刑事訴訟法第一百五十九條第一項之規定
    ，上開剪報應無證據能力，自不得遽為被告不利之認定依據，附此敘明。
五、綜上所述，公訴人所舉之證據，既不足以證明被告確有右揭行使偽造有價證券、
    行使偽造私文書、偽造署押及盜用印章之事實，即應為有利於被告之認定，依法
    自應為無罪之諭知。
據上論斷，應依刑事訴訟法第三百零一條第一項，判決如主文。
本案經檢察官丙○○到庭執行職務。
中      華      民      國      九十三      年    三    月    二十三    日
                                臺灣高雄地方法院刑事第十一庭
                                    審判長法  官  徐美麗
                                          法  官  鄭詠仁
                                          法  官  高增泓
右正本證明與原本無異。
如不服本判決，應於判決送達後十日內，向本院提出上訴狀。
                                          書記官  陳威志
中    華    民    國      九十三      年      三      月     二十三     日
附表一：（以上愛公司為發票人，而丁○○為代表人所簽發之支票）
┌──┬────┬──────┬────────┬────┬──────┐
│編號│發 票 日│帳        號│支   票   號  碼│付款銀行│金額        │
├──┼────┼──────┼────────┼────┼──────┤
│ 一 │九十年七│000000000   │Ｃ0000000│中國信託│二十三萬八千│
│    │月三十一│            │                │商業銀行│七百元      │
│    │日      │            │                │中華分行│            │
├──┼────┼──────┼────────┼────┼──────┤
│二  │九十年八│000000000   │Ｃ0000000│中國信託│十八萬元    │
│    │月五日  │            │                │商業銀行│            │
│    │        │            │                │中華分行│            │
├──┼────┼──────┼────────┼────┼──────┤
│三  │九十年九│000000000   │Ｃ0000000│中國信託│十八萬元    │
│    │月五日  │            ││商業銀行│            │
│    │        │            │                │中華分行│            │
├──┼────┼──────┼────────┼────┼──────┤
│四  │九十年十│000000000   │Ｃ0000000│中國信託│十八萬元    │
│    │月五日  │            │                │商業銀行│            │
│    │        │            │                │中華分行│            │
├──┼────┼──────┼────────┼────┼──────┤
│五  │九十年十│000000000   │Ｃ0000000│中國信託│十八萬元    │
│    │一月五日│            │                │商業銀行│            │
│    │        │            │                │中華分行│            │
├──┼────┼──────┼────────┼────┼──────┤
│六  │九十年十│000000000   │Ｃ0000000│中國信託│十八萬元    │
│    │二月五日│            │                │商業銀行│            │
│    │        │            │                │中華分行│            │
├──┼────┼──────┼────────┼────┼──────┤
│七  │九十一年│000000000   │Ｃ0000000│中國信託│一百萬元    │
│    │七月十五│            │                │商業銀行│            │
│    │日      │            │                │中華分行│            │
└──┴────┴──────┴────────┴────┴──────┘
